臺灣高等法院刑事判決　　　　　　　　　　　九十三年度重上更(三)字第一四０號
　　上　訴　人　臺灣臺北地方法院檢察署檢察官
　　上　訴　人
　　即　被　告　乙○○
　　選任辯護人　陳昭全律師
　　上　訴　人
　　即　被　告　丙○○
　　　　　　　　辛○○
　　　　　　　　庚○○
　　　　　　　　己○○
　　　　　　　　壬○○
　　右五人共同
　　指定辯護人　本院公設辯護人　甲○○
右上訴人因被告盜匪等案件，不服臺灣臺北地方法院八十五年度訴字第二０六五號，
中華民國八十六年一月十七日第一審判決（起訴案號：臺灣臺北地方法院檢察署八十
五年度偵字第一０三五一、一０六八七、一二四三六號），提起上訴，經判決後，由
最高法院第三次發回更審，本院判決如左：
    主  文
原判決關於丙○○、辛○○、庚○○、己○○、乙○○、壬○○共同以非法方法剝奪
人之行動自由部分，暨定應執行刑部分均撤銷。
丙○○、辛○○、庚○○、己○○、乙○○、壬○○共同以非法方法剝奪人之行動自
由，各處有期徒刑陸月，如易科罰金均以參佰元折算壹日。
    事  實
一、緣白啟平透過案外人戴國祥與丁○○於七十八年間，出資共同與案外人戊○○合
    作經營汽車保險桿外銷模具業務，期間白啟平計投資約新台幣（下同）一千餘萬
    元，且其中數百萬元係林秉豐（原名林志仁，經本院前審依妨害自由判處有期徒
    刑六月，並由最高法院駁回上訴確定）所轉投資，嗣因戊○○倒閉，雙方就投資
    事業發生爭執，而案外人戊○○與丁○○亦就同債務問題向法院提起訴訟尚未獲
    得解決（丁○○告訴戊○○詐欺，經臺灣臺北地方法院於八十四年六月二十七日
    以八十四年度易字第三０四八號判決判被告戊○○無罪，嗣經上訴，是時尚在本
    院以八十四年度上易字第四０二０號案件審理中，該案於八十五年五月二十八日
    判決）。丁○○竟與白啟平、庚○○、壬○○（以上二人經本院於九十一年十二
    月十一日以九十一年度上更（一）字第七三六號刑事判決，依妨害自由各判處有
    期徒刑六月，庚○○、壬○○上訴後，因上訴不合法律上程式，業經最高法院於
    九十二年十二月三十一日以九十二年台上字第七三八六號刑事判決，駁回上訴確
    定，與事實二部分無連續犯關係，詳如後述）及綽號阿忠、阿文、醬油、阿富、
    槌子等不詳姓名年籍成年男子，共同意圖剝奪戊○○行動自由，以達償債目的，
    先由白啟平及綽號阿忠、阿文者，於八十五年二月十五日下午五時許，架車尾隨
    戊○○所駕駛之車牌TI--七四八八號自用小客車，在臺北市臺北大橋臺北往三重
    車道，趁塞車之際，白啟平與阿忠自行開啟戊○○之汽車車門，進入車內，白啟
    平坐於戊○○右側，阿忠則坐於戊○○之後方，將戊○○之手往後折，並恐嚇戊○○聽該其二人之指示開車，否則對之不利，致戊○○被剝奪行動自由並心生畏
    懼，而依其等指示駛往臺北市○○區○○路附近，此時戊○○被該二人以外套蒙
    四巷十七弄三號，戊○○被帶至該址辦公室，該室陸續有丁○○、壬○○及綽號
    槌子、醬油、阿富者到場，其等分持該屋內為厲建台（業經檢察官不起訴處分）
    所有之小刀（經檢察官勘驗，非槍砲彈藥刀械管制條例之刀械）、木劍、球棒等
    在戊○○面前晃動，並喝令其脫光衣服抱冰袋又毆打其胸部，且恐嚇稱若不配合
    ，要對其不利，也不必回家過年等語，致戊○○心生畏懼，而依丁○○所主張之
    債權二千四百萬元，簽下面額合計一千萬元之本票（分別為七百萬元、一百五十
    萬元、一百五十萬元）三紙，並以電話通知徐姓友人匯款一百萬元至丁○○之銀
    行帳戶，之後丁○○與庚○○、壬○○又帶同戊○○至臺北縣新莊市玫瑰汽車旅
    館，由庚○○、壬○○二人看管戊○○，翌日（十六日）上午九時許，該三人連
    同阿富再帶戊○○至臺北市○○○路九十六號十一樓之二林耀立律師事務所簽立
    和解書同日中午十二時許，戊○○受指示再打電話予其妻蔡淑珍，要求其帶現金
    一百萬元及空白支票到臺北見面，迄同日晚上十時三十分許，在臺北市○○區○○路四段二號必勝客披薩店，白啟平、丁○○、壬○○、及庚○○帶同戊○○至
    上址與蔡淑珍見面時，為警當場查獲。嗣戊○○與丁○○為息事於八十五年四月
    十日，在臺南縣官田鄉調解委員會成立調解，調解部分金額由戊○○以其妻蔡淑
    珍之支票四紙支付（發票人為蔡淑珍，付款人為臺南縣官田鄉農會，發票日為八
    十五年五月二十五日、六月二十五日、七月二十五日、八月二十五日，金額均為
    五十萬元），丁○○取得該四紙支票後，將之存入至彰化商業銀行北新分行代收
    ，另所取得金額卻未分予同為出資人之白啟平與林秉豐。
二、詎林秉豐因恐訴訟遲延且需款甚急，為求速迅解決雙方債務問題，復另行起意，
    基於犯意聯絡，夥同已滿十八歲之己○○、丙○○、辛○○、乙○○與庚○○、
    壬○○、白啟平暨鄭新安、李榮富、林清復、厲建台、胡志文、林崑明（已上六
    人已經判決有罪確定）等人，於八十五年四月二十四日上午在台灣士林地方法院
    檢察署前，因白啟平、庚○○、壬○○與丁○○另涉嫌妨害自由案件，而知悉丁○○屆時將出庭應訊，遂由林秉豐、胡志文、厲建台、鄭新安、李榮富等人陪同
    至台灣士林地方法院開庭，庭訊後推由林秉豐以洽談雙方債務問題，邀約丁○○
    到台北市○○區○○路三段一七四巷十七弄三號，丁○○不疑有他，乃以其所有
    之轎車搭戴林秉豐等四人前往上址，迨於當日上午十時許丁○○抵達該處後，林
    秉豐、白啟平等人即將鐵門拉下，並動手毆打丁○○，致其受有頭部外傷合併左
    顳部挫傷及左耳上部、左胸部等處瘀傷（傷害部分未據丁○○提出告訴），以此
    強暴之非法方法剝奪丁○○之行動自由，丁○○被限制於該室時陸續有林崑明、
    林清復等人到場，期間林秉豐、李榮富並持槍枝在丁○○前面對之恫稱：「：：
    你有無看過這麼漂亮的槍：：」等語，使之心生畏懼，而依林秉豐片面指示必須
    清償二百萬元之債權，直至八十五年四月二十五日零時許由林秉豐指派李榮富派
    員駕車強押丁○○至台北市○○路「金夜賓館」，期間陸續增派白乾英、己○○
    、乙○○等人前來看管丁○○，直至八十五年四月二十五日上午十時許，由己○○等三人押丁○○返回台北市○○路一三四巷十弄一號其住處，攜帶存摺、印章
    後至彰化商業銀行北新分行領取面額合計二百萬元之客戶支票四紙（發票人為蔡
    淑珍、付款人官田鄉農會、面額均為五十萬元）交付予林秉豐後，丁○○至同日
    上午十一時許始被釋放。丁○○獲釋後先向基隆憲兵隊報案，經警先於同年五月
    四日下午五時三十分許，在臺北市○○○路與錦州街附近，查獲林秉豐，再經警
    於同日下午六時許至臺北市○○區○○路三段一七四巷十七弄三號搜索，查獲鄭
    新安與李榮富自外回該處，另有楊書銘、胡志文、己○○、丙○○、辛○○、乙○○、林德盛、林德金、厲建台、林崑明、林清復（以上共十四人）在場，鄭新
    安並帶同警方至其台北縣中和市○○街一０一巷十一弄六號住處，並扣得上開槍
    、彈。
三、案經改制前台灣省政府警務處刑事警察大隊、台北縣警察局永和分局、台北市憲
    兵隊移送台灣台北地方法院檢察署檢察官偵查起訴。
    理  由
一、被告己○○、丙○○經合法傳喚，未於本院審理期日到庭，惟其等於原審與被告
    辛○○、乙○○、庚○○、壬○○等人皆矢口否認有對丁○○之妨害自由犯行，
    被告己○○辯稱：「當日到現場時，丁○○已在現場，並無被強押之情形，而翌
    日前往領取支票係丁○○自願前往銀行具領，亦未對之施以任何脅迫之行為」，
    被告庚○○、壬○○則均辯稱：「不知情，亦未曾在現場」等語，被告丙○○、
    辛○○、乙○○則以：「渠等雖係接獲李榮富通知前往上述金夜賓館，但並非實
    施看管丁○○之行為」等語置辯，然查：
(一)、被告己○○等人妨害自由部分，業據被害人丁○○於甫案發後之次日及八十四年
    四月二十五日，在基隆市憲兵隊訊問時陳明（見聲監字第八七０號卷第七、八頁
    ），而秘密證人亦與八十五年五月四日之警訊中指陳詳細（一０五三一號偵查卷
    第五三頁至第五五頁），丁○○嗣於檢察官偵訊時陳述：「當初在七十八年間我
    、戊○○做外銷模具生意，我己投資了一千多萬元：：故我找戴國祥問他有無資
    金（八十一年間）：：戴說沒有資金找小白（指白啟平）：：而小白後來投資了
    一千多萬元：：當初是白啟平把錢交給我，我再交給戊○○的：：於八十五年二
    月十五日在台灣高等法院開庭時，白啟平也有出庭，而白啟平說不想等了，而要
    直接向戊○○算帳：：後來戊○○有拿了三百萬元現金給我，另外三百萬元是開
    票的，但三百萬元的票在四月二十四日（指八十五年）被林志仁拿走了二百萬元
    ，共有四張票：：係於八十五年四月二十四日在士林地檢署開庭後就把我帶走，
    他騙我要去咖啡店：：林志仁帶了四人上我的車：：而半路就表示要到他辦公室
    （指台北市○○區○○路三段一七四巷十七弄三號）泡茶：：到了他辦公室後他
    就把前、後鐵門拉下來，而動手打我，第一拳是林志仁用拳打我左邊後腦耳之後
    ，幾個年輕人接著打我：：我現在左後耳仍有瘀血：：當時林志仁的父親（即林
    清復）帶了三位年紀較大的人進來：：（我當時有指認他們的照片而確定是林崑
    明等人）：：後來林志仁的父親說要我把錢拿出來：：而他們要我拿出二百萬元
    且期間白啟平有用拳頭打我：：且當時林志仁拿出二把短槍出來，並表示尚有一
    把長槍：：並當場退出彈匣說『你有無看過這麼漂亮的槍』：：之後當夜把我帶
    去『金夜賓館』內，一次四人輪流看著我：：後來有三人帶著我去我家拿存摺及
    印章後，到彰化銀行北新分行去把支票領出後才放我走：：」等情綦詳（見台灣
    台北地方法院檢察署八十五年度偵字第一０三五一號偵查卷附八十五年五月二十
    一日偵訊筆錄），並於本院上訴審調查時，清楚指陳被告林志仁與其父林綽號「
    紅龜」及其他被告共為此部分行為，林志仁並取出一長一短槍枝，在面前裝卸（
    本院八十六年度上訴字第一八八三號卷第一二一頁），且其所受之前開傷害與被
    脅迫交出四張支票，復有三軍總醫院附設民眾診療服務處八十五年四月二十六日
    出具之診斷證明書壹紙及蔡淑珍為發票人之支票影本肆張附卷可稽（一０三五一
    號偵查卷第五八頁、第二九五頁）。而被告林志仁在該查獲址經營地下錢莊，且
    有押人情事，有扣押之帳冊與放款方式表與電話監聽記錄（本院卷五第四八頁反
    面、第一０二頁）在卷可查，且依卷附（一０三五一號偵查卷第三三八頁）臺灣
    士林地方法院檢察署八十五年度偵字第三五四一號起訴書所載，被告庚○○、壬○○與白啟平，曾於本案發生前之八十五年二月二十五日在同址有以相同毆打限
    制行動恐嚇取款之犯嫌，足見告訴人所陳，尚非無據。
(二)、同案被告胡志文於警訊中坦承：「最後何某拿出四張支票，分別為五十萬元支票
    四張」，被告乙○○於警訊中亦承認：「於零時許帶我及丙○○、丁○○再到基
    隆路八德路附近繞，於三時許，小豪（即鄭新安）帶我們至八德路金夜賓館休息
    ，後來己○○也來」，被告丙○○於警訊供稱: 「我去今夜賓館時，看到鄭新安
    、己○○、丁○○、李榮富」，被告林崑明於警訊坦承有與其他被告共為妨害自
    由犯行（以上見一０三五一號偵查卷第二七頁、三二頁、三五頁、三七頁），再
    參以同案被告鄭新安於檢察官偵訊時供稱：「我在場，我有看到一把短槍，是李
    榮富從抽屜拿出來：：李榮富有把槍給丁○○看，當時在場的有我、李榮富、丙○○、林志仁、胡志文、厲建台等，我印象中確定在場：：」、「我只敢說林德
    盛、林德金二人不在場，他們是不知情，而在場的尚有綽號『小白』及其小弟也
    在場，乙○○也在場，楊書銘不在場，己○○也在場」、「當時『小白』有打丁○○兩耳光：：第二天從銀行取票出來之後才放丁○○走：：」等語（見同上偵
    查卷附八十五年五月五日訊問筆錄），而同案被告林志仁亦供稱：「：：在場人
    有我、鄭新安、辛○○、己○○、丙○○、厲建台、胡志文、乙○○、李榮富、
    白啟平、壬○○、庚○○等人在場：：」等語（見同上訊問筆錄），另同案被告
    胡志文於警訊中坦承：「最後何某拿出四張支票，分別為五十萬元支票四張」，
    嗣於檢察官偵訊時亦供稱：「我有看到李榮富或別人有拿槍出來：：當時林志仁
    影印丁○○的
    著丁○○，到了第二天早上林志仁到賓館來帶了白啟平來要丁○○把票拿給他，
    之後到新店北新路丁○○就拿客票四張共二百萬元給林志仁：：」、「他們拿槍
    出來是要嚇丁○○：：」等情（見同上偵查卷附八十五年五月十一日偵訊筆錄）
    。益見共同被告所陳相符，且與被害人丁○○所指一致，則被告己○○等人應有
    為前開犯行。
(三)、又同案被告林秉豐經由白啟平居間轉投資予案外人戊○○、丁○○等人模具生意
    ，事後因生意虧損，經戊○○取出部分資金後，發生清償分配問題，迭據同案被
    告白啟平於檢察官偵訊時供述屬實（見同上偵查卷附八十五年七月二十二日偵訊
    筆錄），並經證人戊○○、丁○○於偵訊時及原審中證述彼等之間確實因投資事
    業有金錢上之糾紛等語（見同上偵查卷附八十五年五月二十一日、同年七月二十
    二日訊問筆錄、原審八十六年一月十日審判筆錄），何況被害人丁○○於偵訊亦
    供稱案外人戊○○確實交付三百萬元之支票及白啟平所投資款中有林志仁所周轉
    等語，而同案被告林秉豐、白啟平僅係要求其交付二百萬元之支票，足徵其等係
    因投資債務無法求償而為之脅迫行為，實難稽認被告等人確有不法所有之意圖。
二、綜上所述，同案被告林秉豐等人既與被害人丁○○對於雙方間返還投資金乙事發
    生爭執，為何於被害人丁○○抵達現場時即將該處出入之鐵門拉下，並聚集多人
    動手毆打被害人，且在其面前出示槍枝與派員前往住宿之賓館看守，而於被害人
    交付支票後始讓其回去。又被告庚○○、壬○○等人何需帶同被害人至上開處所
    並強立和解書與本票，則其等顯有妨害自由等之情事甚明，足認被告等人所辯，
    要屬係事後避重就輕之詞，均無可採，此部分事證明確，被告己○○等人犯行均
    堪以認定。又本件被告等妨害丁○○自由之事實已明，被害人丁○○雖迭經傳喚
    未到庭，尚無礙於本院對於犯罪事實之認定，併此敘明。
三、按刑法第三百零二條之妨害自由罪，係妨害他人自由之概括的規定，故行為人具
    有一定目的，以非法方法剝奪人之行動自由者，除法律別有處罰較重之規定（例
    如略誘及擄人勒贖等罪），應適用各該規定處斷外，如以使人行無義務之事，或
    妨害人行使權利為目的，而其強暴脅迫復已達於剝奪人行動自由之程度，即祇成
    立本罪，不應再依同法第三百零四條論處。誠以此項使人行無義務之事，或妨害
    人行使權利之低度行為，應為剝奪人行動自由之高度行為所吸收，不能以其目的
    係在使人行無義務之事，或妨害人行使權利，認為係觸犯刑法第三百零二條第一
    項及第三百零四條第一項之二罪名，依同法第五十五條，從一重處斷（最高法院
    二十九年度上字第二三五九號、二十九年度上字第三七五七號判例參照）。又刑
    法第三百零二條之妨害自由罪，原包括私禁及以其他非法方法剝奪人之行動自由
    而言，所謂非法方法，當包括強暴脅迫等情事在內。縱其所為，合於刑法第三百
    零五條恐嚇危害安全之情形，仍應視為剝奪行動自由之部分行為（最高法院七十
    四年度台上字第三四０四號判例參照）。則被告己○○、丙○○、辛○○、乙○○、庚○○、壬○○與林秉豐、李榮富、鄭新安、胡志文、厲建台、林崑明、林
    清復等十三人及白啟平於被害人丁○○抵達現場後即將出入鐵門拉下，並出手毆
    打與強押看管，林秉豐、李榮富出示槍枝嚇恫被害人之行為，依前開判例要旨所
    示，核其等所為，均犯刑法第三百零二條第一項之以非法方法剝奪他人行動自由
    罪（不再論刑法第三百零五條之罪）。被告己○○、丙○○、辛○○、乙○○、
    庚○○、壬○○與林秉豐、李榮富、鄭新安、胡志文、厲建台、林崑明、林清復
    白啟平有共同犯意聯絡與行為分擔，均為共同正犯。被告己○○、丙○○、辛○○、乙○○、庚○○、壬○○等人對於被害人丁○○所為並非基於意圖為自己不
    法所有之犯意，已如前所述，公訴意旨認被告等人係犯懲治盜匪條例第五條第一
    項第一款之罪，尚有未洽，惟起訴事實相同，起訴法條應予變更。又本件係林秉
    豐知悉丁○○將於八十五年四月二十四日上午，在台灣士林地方法院檢察署因另
    涉嫌妨害自由案件出庭應訊，遂由林秉豐、胡志文、厲建台、鄭新安、李榮富等
    人至台灣士林地方法院，俟丁○○庭訊後推由林秉豐以洽談雙方債務問題，邀約
    丁○○到台北市○○區○○路三段一七四巷十七弄三號解決雙方債務問題，復夥
    同己○○、丙○○、辛○○、乙○○與庚○○、壬○○、白啟平暨鄭新安、李榮
    富、林清復、厲建台、胡志文、林崑明共同以強暴之非法方法剝奪丁○○之行動
    自由，顯係另行起意，核與被告庚○○、壬○○共同妨害戊○○自由經判刑確定
    部分無連續犯裁判上一罪之關係。至公訴人認其等係共同持有手槍脅迫丁○○付
    款代償戴國詳所欠債務，然告訴人丁○○歷次所陳者為僅被告林志仁一人持槍脅
    迫，並未指訴被告己○○、丙○○、辛○○、乙○○、庚○○、壬○○共同持槍
    ，該槍枝係李榮富從抽屜中取出，因事出突然，則先後在場之乙○○、丙○○、
    辛○○、庚○○、己○○、壬○○等六人，如何事先與林秉豐，李榮富「同謀」
    ，並「推由」林秉豐、李榮富實施此部分犯罪行為，並未據檢察官舉證以實其說
    ，此外復無其他積極證據足以證明被告己○○、丙○○、辛○○、乙○○、庚○○、壬○○與同案被告林秉豐就持槍部分有共同犯意聯絡或行為分擔，然此部分
    公訴人認與妨害自由部分有牽連犯之裁判上一罪法律關係，爰不另為無罪之諭知
    。
四、原審就前開部分予以論罪科刑，固非無見，惟查：(一)、公訴意旨認丙○○、辛○○、乙○○、己○○、庚○○共同持有手槍脅迫丁○○交付新台幣二百萬元代償
    戴國詳所欠之債務，致使丁○○不能抗拒，而原判決對被告等未共同持有手槍部
    分漏未敘明。(二)、被告等人妨害自由部分所為均犯刑法第三百零二條第一項之罪
    ，不再論第三百零五條之罪，而傷害罪部分未據被害人提出告訴，原判決誤為與
    傷害罪等三罪顯有方法結果之牽連關係，應從一重之刑法第三百零二條第一項罪
    處斷。檢察官上訴，雖於上訴書中聲明對原判決不服，但上訴理由僅針對被告等
    已判決確定之組織犯罪部分有所主張，對於其他部分則未置一詞；被告己○○等
    人仍執前詞否認犯罪，指摘原判決不當，雖均無理由，惟原判決上開部分既有可
    議，自應將原判決關於己○○、丙○○、辛○○、乙○○、庚○○、壬○○部分
    暨定應執行刑部分、予以撤銷改判。爰審酌被告己○○等人犯罪之動機、目的、
    手段、方法、其參與林秉豐為確保債權實現之事證，未遑遵循合法程序尋求保護
    ，遽爾聚眾訴諸自力救濟致致觸刑章、渠等犯後態度等一切情狀，酌予各量處如
    主文第二項所示之刑。又被告行為後，原刑法第四十一條易科罰金之規定，業於
    九十年一月十日修正，並於同年月十二日生效，依修正後刑法第四十一條第一項
    前段規定，犯最重本刑為五年以下有期徒刑之刑之罪，而受六月以下有期徒刑或
    拘役之宣告，因身體、教育、職業、家庭之關係或其他正當理由，執行顯有困難
    ，得以一元以上三元以下折算一日，易科罰金，新舊法比較之結果，以新法之規
    定較有利於被告，依刑法第二條第一項前段之規定，應適用裁判時即修正後刑法
    第四十一條第一項之規定，均諭知易科罰金之折算標準。
五、被告己○○、丙○○經合法傳喚，無正當之理由不到庭，有送達證書在卷可稽，
    爰不待其等陳述逕行判決。
六、被告己○○對本院前審以「對意圖供自己犯罪之用，而持有軍用槍砲」論罪部分
    提起上訴，雖因逾期未提出上訴理由，經最高法院駁回上訴，但因檢察官對此部
    分之上訴為有理由，業經最高法院撤銷發回，此有最高法院九十三年度台上字第
    三五三三號刑事判決一份在卷可憑，是本院仍應就被告己○○依法審理，併此敘
    明。
據上論斷，應依刑事訴訟法第三百七十一條、第三百六十九條第一項前段、第三百六
十四條、第二百九十九條第一項前段、第三百條，刑法第二條第一項前段、第二十八
條、第三百零二條第一項、第四十一條第一項前段，罰金罰鍰提高標準條例第一條前
段、第二條，判決如主文。
本案經檢察官沈世箴到庭執行職務。
中　　　華　　　民　　　國　　九十三　　年　　　十二　　　月　　二十二　日
                              臺灣高等法院刑事第二十一庭
                                  審判長法  官  葉  騰  瑞
                                        法  官  魏  新  國
                                        法  官  莊  明  彰
右正本證明與原本無異。
如不服本判決，應於收受送達後十日內向本院提出上訴書狀，其未敘述上訴之理由者
並得於提起上訴後十日內向本院補提理由書（均須按他造當事人之人數附繕本）。
                                        書記官  廖  逸  柔
中　　　華　　　民　　　國　　九十三　　年　　十二　　　月　　二十二　　日
附錄：本案論罪科刑法條全文
刑法第三百零二條
私行拘禁或以其他非法方法，剝奪人之行動自由者，處五年以下有期徒刑、拘役或三
百元以下罰金。
因而致人於死者，處無期徒刑或七年以上有期徒刑，致重傷者，處三年以上十年以下
有期徒刑。
第一項之未遂犯罰之。
